【裁判字號】    98,訴,148
【裁判日期】    991210
【裁判案由】    侵權行為損害賠償
【裁判全文】
臺灣屏東地方法院民事判決               98年度訴字第148號
原      告  李淑靜
訴訟代理人  林易玫律師
            洪士宏律師
被      告  李金白
上列當事人間因請求侵權行為損害賠償事件，本院於民國99年11
月26日言詞辯論終結，判決如下：
    主      文
被告應給付原告新台幣壹佰伍拾伍萬貳仟玖佰拾元，及其中新
台幣壹佰伍拾肆萬零陸佰貳拾肆元，自民國九十七年十二月二十
四日起；另新台幣壹萬貳仟佰零陸元，自民國九十九年十一月
九日起，均至清償日止，按週年利率百分之五計算之利息。
原告其餘之訴駁回。
訴訟費用由被告負擔百分之四十四，餘由原告負擔。
本判決原告勝訴部分，於原告以新台幣伍拾壹萬捌仟元為被告供
擔保後，得假執行。
原告其餘假執行之聲請駁回。
    事實及理由
一、按訴狀送達後，原告不得將原訴變更或追加他訴，但擴張或
    減縮應受判決事項之聲明者，不在此限，民事訴訟法第255
    條第1 項第3 款定有明文。本件原告起訴請求被告給付新台
    幣（下同）417 萬元本息，嗣於訴狀送達後，變更請求被告
    給付3,558,829 元，及其中16,000元自民國99年11月9 日起
    至清償日止，其餘金額（按即3,542,829 元）自97年12月24
    日起至清償日止，均按週年利率息百分之5 計算之利息，原
    告變更請求之金額，核屬擴張或減縮應受判決事項之聲明，
    於法並無不合，應予准許。又被告經合法通知，未於最後言
    詞辯論期日到場，核無民事訴訟法第386 條各款所列情形，
    爰依原告之聲請，由其一造辯論而為判決，合先敘明。
二、原告主張：被告於97年6 月5 日中午12時35分許，駕駛車牌
    號碼0376- XD號自用小客車，沿屏東縣萬丹鄉○○路由西往
    東行駛，行抵該路與同鄉○○路○○路口時，疏未注意車前
    狀況及減速慢行，適伊騎乘車牌號碼306-BDP 號機車，沿萬
    新路由北往南直行而至，被告所駕自小客車遂撞擊伊機車之
    右側，致伊人車倒地，受有頸椎暴裂性骨折、頸椎損傷、右
    腓骨骨折、右股骨骨折合併四肢無力等傷害。刑事部分，被
    告業經本院交通法庭以97年度交簡字第1037號判處過失傷害
    罪刑有期徒刑4 月，如易科罰金以1,000 元折算1 日確定。
    伊因被告之不法侵害，共支出醫療費用41,262元，往返醫院
    之交通費用50,700元，且伊因上開傷勢，自97年6 月5 日起
    至同年11月4 日止共153 天，由親屬全日看護，自97年11月
    5 日起至98年9 月18日止共287 天，由親屬半日看護，雖未
    實際支出看護費，亦得請求被告賠償，以全日看護每日2,00
    0 元及半日看護每日1,000 元之標準計算，看護費合計為59
    3,000 元（計算式：2000x153+1000x287=593000）。又伊原
    於陳正典小兒科診所從事護士工作，每月薪資23,300元，伊
    因被告之不法侵害，自97年6 月起至98年4 月止共11個月無
    法工作，受有256,300 元之工作損失，且因中樞神經系統機
    能遺存顯著障害，只能從事輕便工作，依勞工殘廢給付標準
    表，其殘廢等級為第7 級，減少勞動能力百分之69.21 ，以
    伊出生於69年9 月4 日而言，自滿29歲起，算至年滿65歲止
    ，尚有36年之勞動年限，以上開薪資計算，扣除中間利息，
    得一次請求賠償36年減少勞動能力之損害4,048,147 元。另
    伊之機車因被告之不法侵害而受損，支出修理費用16,000元
    ，伊育有2 子，目前均就讀幼稚園，平日由伊接送上下學，
    課餘時間及假日亦由伊負責照顧，伊因被告之不法侵害，傷
    勢嚴重，本身已需他人看護，自無法再照顧及接送2 子上下
    學，故自97年9 月起至99年10月止，委由幼稚園接送2 子，
    每月額外支出交通費1,000 元，26個月共支出26,000元，並
    自97年6 月起至同年12月止，僱用訴外人李莉屏照顧2 子7
    個月，共支出21萬元，二者合計增加生活上需要236,000 元
    。再者，伊因被告之不法侵害，以致肢體殘障，經長期復健
    仍無法復原，所受肉體及精神上之痛苦難以形容，應由被告
    賠償非財產上之損害200 萬元，以資慰藉。以上所述各項金
    額，合計7,241,409 元（計算式：41262+593000+50700+256
    300+0000000+16000+236000+2000000=0000000）。本件車禍
    事故之發生，依臺灣省高屏澎區車輛行車事故鑑定委員會之
    鑑定意見，被告雖僅為肇事次因，惟事實上，被告於車禍當
    時係高速由右方撞擊伊機車右側排氣管處，其違規情形明顯
    而嚴重，應負百分之50之肇事責任，且本件車禍後，伊已領
    取強制汽車責任保險之保險金61,876元，適用過失相抵法則
    ，並扣除此一金額，被告應賠償伊之金額為3,558,829 元（
    計算式：0000000x50%-61876=0000000 ，小數點以下四捨五
    入，下同) ，則伊得依侵權行為之法律關係，請求被告加計
    法定遲延利息如數賠償等情，並聲明：(一)被告應給付原告3,
    558,829 元，及其中16,000元自追加起訴狀繕本送達被告之
    翌日即99年11月9 日起至清償日止，其餘金額（按即3,542,
    829 元）自附帶民事起訴狀繕本送達被告之翌日即97年12月
    24日起至清償日止，均按週年利率百分之5 計算之利息。(二)
    原告願供擔保請准宣告假執行。
三、被告則以：伊因本件車禍，業經判處有期徒刑4 月確定，伊
    對於應負過失責任一節，並不爭執，惟原告對於車禍之發生
    與有過失，應據以減免伊之賠償金額等語，資為抗辯。
四、本件被告於97年6 月5 日中午12時35分許，駕駛車牌號碼03
    76- XD號自用小客車，沿屏東縣萬丹鄉○○路由西往東行駛
    ，行抵該路與萬新路交岔路口時，疏未注意車前狀況及減速
    慢行，適原告騎乘車牌號碼306-BDP 號機車，沿萬新路由北
    往南直行而至，兩車因而相撞肇事，致原告人車倒地，受有
    頸椎暴裂性骨折、頸椎損傷、右腓骨骨折、右股骨骨折合併
    四肢無力等傷害。刑事部分，被告業經本院交通法庭以97年
    度交簡字第1037號判處過失傷害罪刑有期徒刑4 月，如易科
    罰金以1,000 元折算1 日確定之事實，為兩造所不爭執，並
    有臺灣屏東地方法院檢察署97年度偵字第7411號檢察官起訴
    書及本院97年度交簡字第1037號刑事簡易判決附卷可稽，復
    經本院調閱該刑事案件卷宗查明屬實。
五、按汽車、機車或其他非依軌道行駛之動力車輛，在使用中加
    損害於他人者，駕駛人應賠償因此所生之損害，但於防止損
    害之發生，已盡相當之注意者，不在此限；不法侵害他人之
    身體或健康者，對於被害人因此喪失或減少勞動能力，或增
    加生活上之需要時，應負損害賠償責任；不法侵害他人之身
    體、健康……者，被害人雖非財產上之損害，亦得請求賠償
    相當之金額；不法毀損他人之物者，被害人得請求其物因毀
    損所減少之價額，民法第191 條之2 、第193 條第1 項、第
    195 條第1 項前段及第196 條分別定有明文。本件被告駕駛
    車牌號碼0376- XD號自小客車肇事，加損害於原告，被告不
    能證明其於防止損害之發生已盡相當之注意，且原告因該車
    禍受有損害，其所受損害與被告之不法侵害間，顯有相當因
    果關係，則原告依前揭侵權行為之法律關係，請求被告賠償
    其所受損害，於法洵屬有據。
六、本件之爭點為：(一)原告對於損害之發生與有過失，其過失比
    例為何？(二)原告請求被告賠償之項目及金額於法是否相當？
    茲分別論述如下：
  (一)按汽車行駛時，駕駛人應注意車前狀況及兩車併行之間隔，
    並隨時採取必要之安全措施；汽車行至無號誌交岔路口，支
    線道車應暫停讓幹線道車先停，未設標誌、標線或號誌劃分
    幹、支線道者，少線道車應暫停讓多線道先行，車線道相同
    時，轉彎車應暫停讓直行車先行，道路交通安全規則第94條
    第3 項及第102 條第1 項第2 款定有明文。本件被告駕車行
    經交岔路口時，未能注意車前狀況及採取必要之安全措施，
    終致肇事，自與前揭規則第94條第3 項之規定有違。又本件
    案發當時，現場行車號誌無動作，被告行駛之萬新路劃分2
    個車道，原告行駛之丹榮路則劃分為4 個車道，有警製道路
    交通事故現場圖、道路交通事故調查報告表(一)及現場照片附
    於刑案警卷內可稽，且無證據顯示被告行駛之萬新路為幹線
    道，原告行駛之丹榮路為支線道，則原告於行抵肇事交岔路
    口時，自應禮讓多線道之被告車先行，惟依現場照片所示，
    被告所駕駛車牌號碼0376- XD號自用小客車遭撞擊之位置，
    為該車駕駛座前方葉子板處，呈凹陷狀，該車車頭則無任何
    損傷，而原告所駕駛車牌號碼306-BDP 號機車車頭處亦有破
    損之痕跡，是本件車禍之發生，並非如原告所主張，係被告
    高速駕車自其右方撞擊其所騎乘機車之右側排氣管處，實係
    原告所駕駛之機車車頭直接撞擊被告所駕駛自用小客車駕駛
    座前方之葉子板處甚明，至於原告機車右側之毀損，無非係
    其機車因撞擊倒地後與地面摩擦所致，尚難依此即認原告上
    開主張為真。準此，堪認原告於行經肇事交岔路口時，確未
    暫停讓多線道之被告車先行，即與道路交通安全規則第102
    條第1 項第2 款之規定有違。依上所述，兩造均有違規之情
    事，且並無不能注意之情事，兩造就本件車禍之發生，自均
    有過失，然原告所負義務為暫停讓被告之車先行，相較之下
    ，其違規情節顯然較重，應為肇事主因，被告則僅為肇事次
    因，本件經送臺灣省高屏澎區車輛行車事故鑑定委員會及臺
    灣省車輛行車事故覆議鑑定委員會鑑定結果，亦同此結論，
    有鑑定意見書在卷可憑（見本院卷(一)第119-120 頁及第134
    頁）。審酌兩造違規之情節及其原因力之輕重，本院認為應
    以判定被告之過失比例為百分之30，原告之過失比例為百分
    之70，較為合理。原告主張，就本件車禍之發生，被告與有
    過失，其過失程度為百分之50云云，尚無可採。
  (二)原告請求被告賠償醫療費用41,262元、看護費用593,000 元
    、交通費用50,700元、工作損失256,300 元、減少勞動能力
    之損害4,048,147 元、機車修復費用16,000元、照顧子女費
    用236,000 元及慰撫金200 萬元，茲就原告之請求逐一審核
    如下：
  1.醫療費用部分：原告主張其因被告之不法侵害而支出醫療費
    用41,262元一節，業據其提出國仁醫院收據1 紙、長庚紀念
    醫院醫療費用收據25紙及永泉復健器材有限公司統一發票1
    紙為證。前兩者所載醫療費用共37,762元（含診斷證書費）
    ，惟原告於97年12月2 日、同年月30日至高雄長庚紀念醫院
    就診之科別均為婦產科（見本院卷(一)第29-30 頁），明顯與
    其因本件車禍所受傷勢無關，該2 次所支出之4,097 元及44
    0 元，自非原告因本件車禍所必要之醫療費用，應予扣除。
    至於原告向永泉復健器材有限公司所購買之頸圈，購入時間
    為本件車禍發生後不久之97年6 月11日，考量原告因本件車
    禍受有頸椎骨折、損傷等傷害，自需使用頸圈，以便固定頸
    椎避免二度傷害，是原告購入頸圈而支出3,500 元，自屬必
    要。則醫療費用部分，原告得向被告請求賠償之金額，應僅
    為36,725元（計算式：00000-0000-000+3500=36725 ），超
    過部分，不應准許。
  2.交通費用部分：原告主張其因被告之不法侵害，共支出往返
    醫院之交通費用50,700元，業據其提出由其住處（即屏東縣
    萬丹鄉）來回高雄長庚紀念醫院共51次之車資證明單51紙為
    證，惟依上開證明單，自原告住處往返高雄長庚紀念醫院一
    趟所支出之車資，既有800 元及1,100 元兩種情形，則應認
    原告為就診而由其住處往返高雄長庚紀念醫院一趟所需支出
    之交通費用以800 元為必要。又原告雖提出其於97年8 月12
    日、97年8 月13日、97年9 月29日、97年10月3 日、97年10
    月6 日、97年10月8 日、97年11月17日、97年11月20日、97
    年11月21日、97年11月24日、98年1 月9 日、98年1 月12日
    、98年1 月23日、98年2 月5 日、98年2 月9 日、98年3 月
    11日、98年12月29日及98年12月31日，往返高雄長庚紀念醫
    院共18次之車資證明單，惟原告於上開日期，均未前往高雄
    長庚紀念醫院就診之事實，有長庚醫療財團法人高雄長庚紀
    念醫院99年10月18日長庚院高字第994971號函在卷可稽（見
    本院卷(一)第249-251 頁），是原告請求上開日期所支出之車
    資，自屬無據。則交通費用部分，原告得向被告請求賠償之
    金額，應僅為26,400元【計算式：800x（51-18)=26400】，
    超過部分，不應准許。
  3.看護費用部分：原告主張其因被告之不法侵害，自97年6 月
    5 日起至同年11月4 日止共153 天，由親屬全日看護，自97
    年11月5 日起至98年9 月18日止共287 天，由親屬半日看護
    ，以全日看護每日2,000 元及半日看護每日1,000 元之標準
    計算，得請求被告賠償看護費593,000 元（計算式：2000x1
    53+1000x287=593000）。經本院向高雄長庚紀念醫院函查，
    據該院以99年7 月6 日長庚院高字第960471號函復，略謂：
    「病患李淑靜97年6 月6 日至本院就診之診斷為頸椎第三節
    壓迫性骨折併頸髓損傷及四肢無力，經治療後於9 月3 日出
    院；後於9 月13日因右膝前十字韌帶部分斷裂、關節內異物
    （游離體）及髕骨軟化至本院住院接受手術治療，並於9 月
    18日出院；而依病患8 月3 日出院時病情研判，其自該次住
    院後因頸錐損傷及術後行動不便，評估其應需他人全日照護
    日常生活；而再依病患10月8 日至11月4 日最後一次至本院
    住院進行復健治療之病情研判，其肌肉力量不足，且四肢活
    動及日常生活行為（如穿衣、移位及行走等）仍有障礙，就
    醫學而言，建議應有他人全日協助以維護病患安全；另病患
    出院時，其日常生活能力除洗澡及穿衣仍須協助外，其他部
    分應可自理」等語（見本院卷(一)第203 頁），依此，原告於
    本件車禍發生日即99年6 月5 日起至同年11月4 日出院止，
    此段期間自有需人全日看護之必要，原告請求此段期間（共
    計153 日）之看護費用，尚無不合，應予准許。至原告出院
    後，絕大部分之日常生活既均可自理，自無需人看護之必要
    ，則其請求自97年11月5 日起至98年9 月18日止之看護費用
    ，即無可採。又親屬看護，實際上縱無費用之支出，亦得請
    求賠償，且職業看護每日酬勞為2,000 元，為被告所不爭執
    ，依此，原告得向被告請求之看護費用即為306,000 元（計
    算式：2000x153=306000 ）。超過部分，應不予准許。
  4.工作損失部分：原告主張其任職於陳正典小兒科診所，每月
    薪資23,300元，因被告之不法侵害，自97年6 月起至98年4
    月止共計11個月無法工作之事實，業據其提出陳正典內小兒
    科診所服務證明書及請假證明為證，堪認為實在。依此，原
    告請求11個月不能工作之損失256,300 元（計算式：23300x
    11=256300 ），應予准許。
  5.減少勞動能力部分：原告主張其因被告之不法侵害，中樞神
    經系統機能遺存顯著障害，只能從事輕便工作，殘廢等級為
    第7 級，減少勞動能力百分之69.21 ，自其滿29歲起，算至
    年滿65歲止，尚有36年之勞動年限，以上開薪資計算，扣除
    中間利息，得一次請求賠償36年減少勞動能力之損害4,048,
    147 元。查原告出生於64年9 月4 日，有其年籍資料在卷可
    憑（見本院卷(一)第72頁所附身心障礙手冊），參諸勞動基準
    法第54條第1 項第1 款勞工年滿65歲強制退休之規定，原告
    主張其自滿29歲（即98年9 月4 日）起至65歲止，尚有36年
    之工作年限，自屬可採。又依前述，原告每月之收入為23,3
    00元，即每年為279,600 元，而原告因本件不法侵害而致殘
    廢，其殘廢等級為第7 級，有長庚醫療財團法人高雄長庚醫
    院鑑定書在卷可考（見本院卷(一)第207-208 頁），依各殘廢
    等級喪失或減少勞動能力比率表，其減少勞動能力之程度為
    百分之69.21 ，則原告每年減少勞動能力之損失為193,511
    元（計算式：23300x12x69.21%=193511），依霍夫曼計算法
    扣除中間利息後，原告得一次請求賠償之金額為4,047,757
    元（計算式：193511x20.0000000=0000000 ）。逾此範圍之
    請求，於法無據，應予剔除。
  6.機車修復費用部分：原告主張其所有上開機車因被告之不法
    侵害而受損，請求賠償修理費用16,000元，並提出關於零件
    費用之機車維修保養明細表及工資費用之發票（見本院卷(二)
    第13頁及第22頁）為證。按被害人依民法第196 條請求賠償
    物被毀損所減少之價額，得以修復費用為估定之標準，但以
    必要者為限，例如：修理材料以新品換舊品，應予折舊（最
    高法院77年度第9 次民事庭會議決議意旨參照）。依原告所
    提出之機車維修保養明細表，其中維修項目第15項「驗車」
    所支出之1,000 元，明顯與本件車禍無關；而第18項之「金
    帝MAX-9 （0.7 藍色）15W50 SJ級」，則屬消耗品之機油，
    此部分所支出之180 元，亦與本件被告之不法侵害無涉，故
    上開2 項目所支出之金額，均應扣除，其餘部分，原告共支
    出零件費用14,820元，且係以新零件更換被損害之舊零件，
    則依前開說明，於計算必要修復費用時，自應將零件折舊部
    分予以扣除。原告辯稱：機車修復費用不應計算折舊云云，
    尚無可採。又依行政院所發布之固定資產耐用年數表及固定
    資產折舊率表，機器腳踏車之耐用年數為3 年，依平均法計
    算每年折舊為1/3 ，原告所有之上開機車於96年5 月出廠，
    96 年5月30日領照使用，有行車執照可參（見本院卷(一)第75
    頁），自該機車領照時起至發生車禍時之97年6 月5 日止，
    已實際使用1 年又7 天，依營利事業所得稅結算申報查核準
    則第95條第8 項規定：「固定資產提列折舊採用定率遞減法
    者，以一年為計算單位，其使用期間未滿一年者，按實際使
    用之月數相當於全年之比例計算之，不滿一月者，以一月計
    」等語，應計算為1 年1 月，則該車零件修復部分之折舊額
    為4,014 元【計算式：（00000-00000/4) x1/3x(1+1/12 ）
    =4014 】，扣除折舊額後，原告就零件部分可得請求之修復
    費用為10,806元（計算式：00000-0000=10806），再加上修
    理所應支付之工資費用1,500 元，原告得請求之機車修復費
    用為12,306元（計算式：10806+1500=12306）。逾此範圍所
    為之請求，即不應准許。
  7.照顧子女費用部分：原告主張其因被告之不法侵害，傷勢嚴
    重，無法接送就讀幼稚園之2 子上下學，須委由幼稚園接送
    ，每月因此額外支出交通費1,000 元，自97年9 月起至99年
    10月止，共計26個月支出26,000元；且於其2 子課餘及假日
    期間，亦無法加以照顧，故自97年6 月起至同年12月止，僱
    用李莉屏照顧2 子7 個月，共支出21萬元，二者合計共增加
    支出236,000 元，並提出立育幼兒園交通費收費收據14紙及
    李莉屏出具之托育證明1 紙為證（見本院卷(一)第76-84 頁）
    。惟依原告所提立育幼兒園交通費收費收據，僅有97年9 月
    起至98年3 月止共7 個月，其他月份原告並未提出證據證明
    已實際支出，應認原告所支出之交通費僅7,000 元。又原告
    自97年6 月5 日起至同年11月4 日止，均需他人全日看護之
    事實，已據前述，原告於此段期間，其自身尚需他人照護，
    自無從照顧及接送其2 子上下學，雖自97年11月5 日起，原
    告已可自理生活，然依其所受傷勢，未必可立即恢復以往之
    生活作息及常態，則原告請求自97年9 月起至98年3 月止，
    因不能接送2 子上下學所支出之交通費7,000 元，及自97年
    6 月起至同年12月止，僱用李莉屏照顧2 子所支出之21萬元
    ，即屬正當。是此部分原告得請求之金額為217,000 元（計
    算式：7000+210000=217000）。逾此範圍之請求，應予剔除
    。
  8.慰撫金部分：原告因被告之不法侵害受有前述傷勢，傷勢不
    輕，不論在身體或精神上均必感受相當之痛苦，其請求被告
    賠償慰撫金，於法自無不合。查原告為大學畢業學歷，原擔
    任護士工作，名下有汽車1 部，被告無業，名下並無任何財
    產之事實，經兩造陳明在卷，並有稅務電子閘門財產所得調
    件明細表在卷可稽，本院斟酌前述兩造之身分、地位及經濟
    能力等一切情狀，認原告請求被告賠償慰撫金200 萬元，尚
    屬過高，應以50萬元為相當。
  9.以上應准許之金額合計5,402,488 元（計算式：36725+2640
    0+306000+256300+0000000+12306+217000+500000=0000000
    ）。按損害之發生或擴大，被害人與有過失者，法院得減輕
    賠償金額，或免除之，民法第217 條第1 項定有明文。查本
    件損害之發生，原告與有過失，其過失比例為百分之70，已
    據前述，爰據以減輕被告之賠償金額百分之70，即減為1,62
    0,746 元。又原告已領取強制汽車責任保險之保險金67,816
    元，有合作金庫銀行屏東分行活期儲蓄存款存摺影本在卷可
    憑（見本院卷(一)第153 頁），依強制汽車責任保險法第32條
    規定，被告賠償之金額應扣除此一金額，則被告應賠償原告
    之金額，應再減為1,552,930 元。
七、綜上所述，本件原告依侵權行為之法律關係，請求被告給付
    3,558,829 元，及其中16,000元自99年11月9 日起至清償日
    止，其餘金額（按即3,542,829 元）自97年12月24日起至清
    償日止，均按週年利率百分之5 計算之利息，於如主文第1
    項所示範圍內，為有理由，應予准許。逾此範圍，非有理由
    ，應予駁回。又原告陳明願供擔保，請准宣告假執行，於原
    告勝訴部分，經核尚無不合，爰酌定相當之擔保金額准許之
    。至原告敗訴部分，其假執行之聲請已失所附麗，應駁回之
    。
八、據上論結，本件原告之訴為一部有理由，一部無理由，依民
    事訴訟法第385 條第1 項前段、第79條、第390 條第2 項，
    判決如主文。
中    華    民    國    99    年    12    月    10    日
                  民事第二庭    法  官  程士傑
正本係照原本作成。
如對判決上訴，須於判決送達後廿日內向本院提出上訴狀，其未
表明上訴理由者，應於提出上訴後二十日內向本院補提理由書狀
（均須按他造當事人之人數附繕本）。
如委任律師提起上訴者，應一併繳納上訴審裁判費。
中    華    民    國    99    年    12    月    10    日
                                書記官  李家維

司法院資訊處製作；財團法人民間司法改革基金會備份。
